臺灣臺中地方法院刑事判決　　　　　　　　　　　　　九十年度易字第三五七三號
　　公　訴　人　臺灣臺中地方法院檢察署檢察官
　　被　　　告　丙○○
右列被告因詐欺案件，經檢察官提起公訴（九十年度偵字第一五一九二號），本院判
決如左：
    主  文
丙○○無罪。
    理  由
一、公訴意旨係以：被告丙○○係祥耕實業有限公司（下稱祥耕公司）之負責人，明
    知其自民國九十年一月初起，已陷於支付困難之窘境，竟意圖為自己不法之所有
    ，基於概括犯意，自九十年一月三日起至三月十七日止，先後二次冒用丸品公司
    名義，佯向告訴人甲○○訂購建材，價款新台幣（下同）十九萬六千七百四十九
    元，使告訴人陷於錯誤，而依約將建材送至被告指定之地方，被告則簽發發票人
    為祥耕公司、票面金額為五萬六千零七十元、到期日為九十年五月三十一日之支
    票一紙（下稱系爭支票）支付貨款，惟系爭支票屆期提示竟遭退票，屢經告訴人
    催討均置之不理，告訴人始知受騙，而取回七萬六千八百十二元之建材，而認被
    告涉有刑法第三百三十九條第一項之詐欺取財罪嫌。
二、按犯罪事實應依證據認定之，無證據不得推定其犯罪事實；不能證明被告犯罪者
    ，應諭知無罪之判決，刑事訴訟法第一百五十四條、第三百零一條第一項分別定
    有明文。其次，告訴人之告訴，係以使被告受刑事訴追為目的，是其陳述是否與
    事實相符，仍應調查其他證據以資審認；認定不利於被告之事實，須依積極證據
    ，苟積極證據不足為不利於被告事實之認定時，即應為有利於被告之認定，更不
    必有何有利之證據，最高法院五十二年台上字第一三○○號、三十年上字第八一
    六號分別著有判例可資參照。再者，刑法第三百三十九條第一項詐欺取財罪之成
    立，以意圖為自己或第三人不法所有，以詐術使人將本人或第三人之物交付為要
    件，所謂以詐術使人交付，必須被詐欺人因其詐術而陷於錯誤，若其所用方法，
    不能認為詐術，亦不致使人陷於錯誤，即不構成該罪。至於債務人於債之關係成
    立後，如有未依債之本旨履行債務之情形，在一般社會經驗上可能之原因甚多，
    縱令是出於惡意不為履行，苟無足以證明債務人在債之關係發生時，自始即具有
    不法所有意圖之積極證據，亦僅能令負民事之債務不履行責任，尚不得據此事後
    債務不履行之客觀事態，逕而推定債務人原先主觀上即具有詐欺取財之犯意。
三、本件公訴人認被告涉犯詐欺取財罪嫌，無非以告訴人指訴及其出具之出貨單影本
    、支票退票理由單影本等為主要論據。訊據被告固承認曾於右揭時地，向告訴人
    訂購建材，嗣未付款之之事實，惟堅決否認有何詐欺取財犯行，辯稱：伊並未冒
    用「丸品公司」名義向告訴人訂貨，伊朋友乙○○在丸品公司上班，是乙○○建
    議用他的名字向告訴人訂貨會比較便宜等語。
四、經查：
  (一)告訴人所指被告先後二次向其購買建材，價款十九萬六千七百四十九元，被告開
    立系爭支票支付貨款，惟系爭支票屆期提示因存款不足而遭退票，其遂取回七萬
    六千八百十二元之建材等情，業據提出出貨單影本四紙、系爭支票及退票理由單
    影本各一紙為證（見偵卷第一七至二一頁），並經被告供承不諱，堪信為真實，
    惟此僅足以證明被告於買賣契約成立後有未依約給付價金之客觀事實，尚無從推
    斷被告於訂約當時主觀上具有不法所有意圖。
  (二)關於被告是否冒充他人名義向告訴人訂購建材一事，依證人乙○○於本院審理時
    證述：伊於八十五年至八十八年間，在丸品公司擔任業務，常向甲○○訂購建材
    ，因為這次丙○○剛好要買花崗石，伊就介紹丙○○向甲○○購買，伊有告訴丙○○可以用伊名義向甲○○訂貨，會比較便宜，丙○○事後也有告訴伊已經用伊
    名義向甲○○訂貨等語（見本院卷第二六、二七頁），足見被告使用乙○○名義
    ，向告訴人訂購建材，事先已徵得乙○○同意，而非如起訴書所指被告係冒充他
    人名義向告訴人訂購建材。又依告訴人所述：被告第一次訂貨時，係使用丸品公
    司林先生之名義，後來伊開好發票寄到丸品公司，丸品公司的人打電話說他們公
    司並未訂貨，經伊聯絡被告，被告叫伊將發票寄到祥耕公司，被告第二次訂貨時
    ，伊已經知道被告不是丸品公司的人，當時因為系爭支票尚未跳票，伊認為沒有
    問題，就再接受被告訂貨等語（見本院卷第二七、二八頁），可知告訴人於被告
    第二次訂貨之時，亦已知悉被告並非丸品公司之人，而仍同意出售建材予被告。
    換言之，告訴人並非因被告施用詐術之行為，而陷於錯誤，始同意與被告成立買
    賣契約。
  (三)另關於被告於訂貨之初是否已陷於財務困難、無法支付一節，經本院查詢祥耕公
    司之票據信用資料，顯示以祥耕公司為發票人之支票，自九十年三月一日起，始
    有退票紀錄，且至九十年五月十五日止，仍有註銷退票之紀錄，有法務部票據信
    用資訊連結作業查詢明細表一份附卷可憑（見本院卷第四四至四六頁），顯見被
    告於九十年一月間向告訴人購買建材時，公司經營狀況仍正常，並未如起訴書所
    指陷於財務困難之情形，且依告訴人自述：因為以前乙○○訂貨都是用支票支付
    貨款，所以伊同意被告亦以簽發支票方式支付貨款，被告有告訴伊公司開創業，
    資金周轉較困難，所以伊同意被告簽發五個月後到期之支票等語（見本院卷第三
    八頁），可知告訴人之所以同意收受被告所簽發之系爭支票，亦係本於其個人社
    會經驗及風險評估後所為之判斷，自無陷於錯誤之情形可言。
  (四)況被告事後已與告訴人達成和解，除先行償還告訴人五千元外，並約定按月攤還
    三千元，業據被告及告訴人一致供述在卷（見本院九十一年九月十日審判筆錄第
    三頁），益徵被告實無詐騙告訴人之意圖。
五、綜上所述，本件公訴人所舉證據尚不足證明被告與告訴人訂立買賣契約時，有行
    使詐術使告訴人陷於錯誤之情形，則被告嗣後縱未依約給付價金，亦僅屬單純民
    事債務不履行之問題，與刑責無涉。此外，復查無其他積極證據足資證明被告確
    有公訴人所指詐欺取財之犯行，不能證明被告犯罪，應法應為無罪之諭知。
六、本案既為無罪之諭知，則檢察官移送併辦部分（九十年度偵字第二二二五八號）
    ，自應檢還由檢察官另行依法處理，附此敘明。
據上論斷，應依刑事訴訟法第三百零一條第一項，判決如主文。
本案經檢察官黃惠玲到庭執行職務。
中      華      民      國      九十一    年      九    月    二十四    日
                                臺灣臺中地方法院刑事第四庭
                                    審判長法  官  鄭  文  祺
                                          法  官  張  靜  琪
                                          法  官  羅  智  文
右正本證明與原本無異。
如不服本判決，應於判決送達後十日內向本院提出上訴狀，上訴於臺灣高等法院臺中
分院( 須附繕本 )。
                                          書記官
中      華      民      國      九十一    年      九    月    二十五    日
